最高法院民事判決　　　　　　　　　　　　　　　八十八年度台上字第一一二五號
　　上 訴 人　丙○○
　　被上訴人　甲○○
　　　　　　　乙○○
右當事人間請求履行契約事件，上訴人對於中華民國八十七年五月四日台灣高等法院
台南分院第二審判決（八十六年度上字第四七二號），提起上訴，本院判決如左：
    主  文
原判決廢棄，發回台灣高等法院台南分院。
    理  由
本件被上訴人主張：坐落嘉義縣六腳鄉○○○段六斗小段三五三號土地（下稱系爭土
地），面積○‧○五五七公頃為上訴人所有，與同小段三五二號土地相毗鄰。因三五
二號土地於民國八十二年四月二十三日，由上訴人及他共有人即其胞弟蔡忠信以新台
幣（下同）八千六百三十八萬零二百二十五元之總價出售予伊，其中以二百五十萬元
購買系爭土地如第一審判決附圖所示Ａ、Ｂ、Ｃ及原判決附圖所示甲部分之通行權，
供伊在三五二號土地建屋後留為通行之路。詎伊於付清全部土地價款，並將土地供訴
外人仁豪建設股份有限公司建屋出售後，上訴人竟於八十四年十一月二十四日僱請不
知情之不詳姓名者，以挖土機將如第一審判決附圖所示Ａ、Ｃ部分瀝青路面挖毀。依
兩造間所訂買賣契約特別約定事項之約定，上訴人既提供上述Ａ、Ｂ、Ｃ及甲部分土
地供伊所購買之土地作通行之用，不容其事後毀約，將所舖設柏油路面毀損，故有提
起確認之訴，以除去不安之狀態等情，求為確認伊就上訴人所有系爭土地如第一審判
決附圖所示Ａ部分面積○‧○○一三五○公頃、Ｂ部分面積○‧○○二三四○公頃、
Ｃ部分面積○‧○○一一七○公頃土地，及如原判決附圖所示甲部分面積○‧○○四
二七八公頃土地均有通行地役權存在之判決。（其中甲部分面積，第一審判決認為○
‧○○四八六○公頃，原審經測量後認為應為○‧○○四二七八公頃，爰依被上訴人
之聲請予以更正。又被上訴人另請求上訴人協同至嘉義縣朴子地政事務所辦理通行地
役權登記，並將如第一審附圖所示Ａ部分面積○‧○○一三五○公頃及Ｃ部分面積○
‧○○一一七○公頃之土地填平，及舖設瀝青部分，第一審為被上訴人敗訴之判決，
未據聲明不服。）
上訴人則以：系爭土地係旱地，伊及蔡忠信本要將其中部分土地連同第三五二號建地
賣予被上訴人，每坪三萬元，後來因被上訴人拒買旱地部分，僅同意買受建地，伊等
乃將每坪價金調高一千元，並未出賣系爭土地，僅係將之借予被上訴人建屋之需暫時
使用而已，且僅借予一條巷口通道，即原判決附圖所示甲部分，並未同意將二條巷口
通道均借予被上訴人使用，被上訴人無通行地役權等語，資為抗辯。
原審維持第一審所為上訴人敗訴之判決，駁回其上訴，並更正附圖所示甲部分面積，
無非以：被上訴人主張伊向上訴人購買如第一審判決附圖所示Ａ、Ｂ、Ｃ及原審附圖
所示甲部分土地之通行權，作為道路使用，以連接外面道路之事實，業據提出土地登
記簿謄本、土地買賣契約書為證，上訴人對於土地買賣契約書之真正，並不爭執。查
買賣契約書載明總價金為八千六百三十八萬零二百二十五元，而前開三五二號土地面
積為○‧九二四三公頃，折算為二七九六‧○○七五坪，以每坪三萬元計算，其價金
僅為八千三百八十八萬零二百二十五元，差額為二百五十萬元。故被上訴人主張以每
坪三萬元購買三五二號土地，另以二百五十萬元購買系爭如第一審判決附圖所示Ａ、
Ｂ、Ｃ及如原判決附圖所示甲部分之土地，作為通行之用，堪信為實在。再由買賣契
約書第十一條所載「六斗小段三五三旱地留東西向陸米至捌米寬作為買賣雙方通路使
用」觀之，被上訴人確有向上訴人買受三五三號部分土地，供其所購買之系爭土地通
行之用，要無疑義。上訴人辯稱僅係供被上訴人建屋時暫時使用而已，並不可採。另
本件土地買賣之介紹人蔡昆堂證稱：當時規劃是兩條路等語。足見上訴人應係提供二
條通行之巷口，上訴人辯稱僅提供一條通道云云，亦不足採。又土地通行地役關係並
不以登記為生效要件，上訴人以被上訴人取得非經登記之通行地役權為辯，即非有據
。綜上所述，被上訴人因上訴人爭執其就系爭土地無通行權，其提起本件確認之訴，
以除去其不安之狀態，從而，被上訴人本於契約之法律關係，請求確認就上訴人所有
系爭土地如第一審判決附圖所示Ａ部分面積○‧○○一三五○公頃、Ｂ部分面積○‧
○○二三四○公頃、Ｃ部分面積○‧○○一一七○公頃土地，及如原判決附圖所示甲
部分面積○‧○○四二七八公頃土地，均有通行地役權存在，為有理由，應予准許等
詞，為其判斷之基礎。
查民事訴訟法第一百九十九條第二項規定，審判長應向當事人發問或曉諭，令其陳述
事實，聲明證據，或為其他必要之聲明或陳述，其所聲明及陳述有不明瞭或不完足者
，應令其明或補充之，此為審判長因定訴訟關係之闡明權，同時並為其義務。故審
判長對於訴訟關係未盡此項必要之處置，違背闡明之義務者，其訴訟程序即有重大瑕
疵，基此所為之判決，亦屬違背法令，（見：本院四十三年台上字第一二號判例）。
又通行權主要係以他人土地供自己通行至公路，其性質屬於債權之一種，並不以經登
記為要件，我國民法第七百八十七條至第七百九十二條有相關之規定。至於地役權，
則係以他人土地供自己土地便宜之用之權利，至於使用土地之程度，有以通行為目的
者，有以觀望為目的者，亦有以引水為目的者，其類非一。地役權之性質屬於物權之
一種，依法應經登記，我國民法規定於第八百五十一條至八百五十九條。故通行權與
地役權為不同之權利，兩者不可混為一談。查本件被上訴人請求確認就上訴人所有系
爭土地上如第一審判決附圖所示Ａ、Ｂ、Ｃ及如原判決附圖所示甲部分有通行地役權
存在，其所請求者究僅為通行權，抑為地役權，尚滋疑義。原審審判長未依民事訴訟
法第一百九十九條第二項規定，盡其闡明之義務，其訴訟程序即有重大瑕疵，原判決
逕就被上訴人請求確認之訴部分，為上訴人敗訴之判決，即屬違背法令。上訴論旨，
執以指摘原判決違法，求予廢棄，為有理由。
據上論結，本件上訴為有理由。依民事訴訟法第四百七十七條第一項、第四百七十八
條第一項，判決如主文。
中      華      民      國    八十八    年      五      月    二十七    日
                              最高法院民事第五庭
                                  審判長法官  蕭  亨  國
                                        法官  吳  正  一
                                        法官  楊  隆  順
                                        法官  陳  淑  敏
                                        法官  黃  義  豐
      右正本證明與原本無異
                                              書  記  官
中      華      民      國    八十八    年      六      月     十四     日
                                                                        Ｅ
